【裁判字號】    89,上更(一),146
【裁判日期】    890718
【裁判案由】    殺人等
【裁判全文】
臺灣高等法院高雄分院刑事判決          八十九年度上更(一)字第一四六號
    上訴人
    即被告      丙○○
    指定辯護人  本院公設辯護人  孫  妙  岑
右上訴人因被告殺人等案件，不服臺灣高雄地方法院八十八年度重訴字第二九號中華
民國八十八年十月二十八日第一審判決（起訴案號：臺灣高雄地方法院檢察署八十八
年度偵字第一四九三六號），提起上訴，判決後，經最高法院發回更審，本院判決如
左：
      主      文
原判決關於丙○○殺人部分及定執行刑撤銷。
丙○○當場激於義憤而殺人，處有期徒刑伍年。
      事      實
一、丙○○係洪美人之子，緣洪美人經營貨車運輸業靠行於登泰運輸有限公司，乙○
    ○曾於八十八年初受僱於洪美人為貨車司機，因載貨時未把貨物綁好，使貨物掉
    下，賠償貨主之款項，洪美人由乙○○負擔三分之一，乙○○心有不甘而辭職
    ，因而懷恨在心，李永文亦因其朋友蕭正甲在洪美人處任司機，於八十八年五月
    間被解僱，對洪美人心存不滿，乙○○、李永文等常在距高雄縣仁武鄉○○村○
    ○路三十六號登泰運輸有限公司事務所約三百公尺處之廣場喝酒聚會（按該處為
    南亞公司仁武廠旁，有載貨貨源，常有司機工人在該處等候僱用），八十八年六
    月十三日下午四時三十分許，李永文打電話至前揭事務所詢問蕭正甲之家中電話
    ，由洪美人僱用之陳漢松接聽後，將電話交予洪美人，洪美人未予告知，且電話
    又斷線多次，憤而與乙○○，另由翁文發、蔡炳彰陪同共四人，於同日下午四時
    三十分許（起訴書概載為四至五時許），至該事務所前即竹東路與信德街口旁停
    車場，欲向洪美人質問原因，李永文、乙○○等人到場時，先遇見陳漢松問何以
    電話遭掛斷，陳漢松告以不知，即藉故買酒離去，乙○○即大聲咆哮，揚言要放
    火燒事務所及殺害洪美人全家，洪美人在內聞言出面處理，李永文與乙○○二人
    即向洪美人質問為何電話遭其掛斷，以及蕭正甲為何遭其解僱，洪美人解釋電話
    係投幣式常會於通話途掛斷非伊掛其電話，至蕭正甲何以離職應去問蕭正甲，惟
    仍不為二人滿意，恕目興師問罪，洪美人因見該二人來勢洶洶，為平息紛爭，因
    而下跪請罪，然李永文、乙○○竟不為所動，基於傷害之犯意，出拳毆打洪美人
    頭部及後頸部等處，洪美人因而倒地趴下，致洪美人受有頭部外傷、右耳後右顱
    枕挫傷血腫、後頭後肩胛挫傷紅腫、左前臂左手挫傷紅腫、右前臂挫傷紅腫、左
    大腿挫傷紅腫等傷害，乙○○並向洪美人恐嚇殺害其全家及潑汽油放火燒事務所
    （乙○○恐嚇及傷害犯行，業經本院分別判處有期徒刑三月、四月，定定應執行
    刑為有期徒刑六月確定），適丙○○於事務所內削水果，目睹事情發生經過，又
    見其母親好言相勸，乙○○、李永文等人則不為所動，咆哮囂張，其母下跪仍被
    毆打受辱，憤岔難忍，當場激於義憤，持手中家中所使用即洪美人所有之水果刀
    掩於身後衝出，彎身拉起洪美人，向李永文及乙○○謂：我母親已經下跪，你們
    還不滿意等語，即先基於傷害之犯意，持刀向乙○○腹部輕刺一刀，乙○○因而
    遭剌而受有腹部裂傷（一．五×０．五公分）之傷害（丙○○基於義憤傷害部分
    ，業經原審判處有期徒刑四月，丙○○不服，上訴本院後，又撤回上訴，而告確
    定）。乙○○受傷後，即拿起木棍欲行反擊，惟遭洪美人自後攔腰抱住勸阻，而
    李永文見狀撲前欲毆打丙○○，然丙○○仍基於義憤竟頓起殺意，突以該刀剌向
    李永文，李永文空手抵擋後，因而受有左手腕內側劃裂傷二處（上方二．０×０
    ．二公分，下方八×０．二公分）之傷害。丙○○復持刀向李永文前胸左右側各
    直剌一刀，致其受有左側胸距乳頭上方二．五公分處剌裂傷（二．０×一．六×
    十三．五公分）、右側胸距乳頭下方九公分處剌裂傷（三．０×一．０×十二．
    ０公分）之傷害。李永文不支趴下，丙○○更進而朝李永文背部左右側直刺二刀
    ，致其受有右側背距腋窩二十二公分處剌裂傷（二．０×一．０×四．０公分）
    、左後背部剌裂傷（三．０×一．０×六．０公分）之傷害。李永文即因胸腔大
    量出血，左側引起心臟、肺部大量出血、右側引起肺部大量出血、致出血性休克
    於送醫途中死亡。丙○○旋即逃離現場並將上開水果刀棄置於高雄縣仁武鄉○○
    路與竹東路口處，警方據報後即至現場處理。丙○○則於當日即八十八年六月十
    三日晚上九時許帶同上開水果刀一支，前往高雄縣警察局仁武分局投案。
二、案經李永文之妻羅淑真訴由高雄縣警察局仁武分局報請台灣高雄地方法院檢察署
    檢察官偵查起訴。
      理      由
一、訊據上訴人即被告丙○○對於右開因見母親受辱，憤岔難忍，持刀刺殺李永文身
    亡之事實，坦承不諱，並經證人洪美人（警卷第五頁、偵查卷第二二、二三頁、
    原審卷六六、六七、一一一、一六四、一六六頁）及在該事務所打麻將之目擊證
    人周基成、張裕成（偵查卷第二九、原審卷三五－三七、七０、八一、八二頁）
    證述屬實，復有被告犯罪所用之洪美人所有水果刀一把扣案可資佐證，而李永文
    因被殺受有左手腕內側裂傷二處（上方二．０×０．二公分，下方八×０．二公
    分）、左側胸距乳頭上方二．五公分處剌裂傷（二．０×一．六×十三．五公分
    ）、右側胸距乳頭下方九公分處剌裂傷（三．０×一．０×十二．０公分），右
    側背距腋窩二十二公分處剌裂傷（二．０×一．０×四．０公分）、左後背部剌
    裂傷（三．０×一．０×六．０公分）之傷害，即因胸腔大量出血，左側引起心
    臟、肺部大量出血、右側引起肺部大量出血、致出血性休克於送醫途中死亡之事
    實，亦經告訴人羅淑真指訴在卷，並有檢察官出具之驗斷書、相驗屍體證明書及
    勘驗筆錄附卷可稽。
二、由驗斷書所載被害人李永文之傷勢觀之，被告丙○○以水果刀砍向李永文人身要
    害之前胸共計二刀，深度達十餘公分，可見該刀甚為銳利，被告明知以此銳利之
    水果刀砍殺人身要害，足以使人畢命，竟仍持之砍向被害人之前胸，且深達心、
    肺，致心肺部大量出血，足見其用力至猛，亦見其殺意之堅，參以證人蔡炳彰證
    稱：「李永文受了傷（指前胸遭刺二刀後），很痛苦，就走到外面走廊的桌子趴
    著，丙○○又過來刺他背後一刀」（原審卷第六八、六九頁），同案被告乙○○
    亦供稱：「李永文倒下後，丙○○又從背後刺了李永文」等語（原審卷第三六、
    六六頁），此核與被害人李永文之後背尚有傷口二處相符，是被告既係於刺殺李
    永文前胸後，趁李永文不支倒下時，再於後背補刺二刀，益見其有置李永文於死
    之地，至為明灼。
三、查李永文、乙○○前往被告丙○○母親洪美人之停車場時，即惡言相向，咆哮恐
    嚇，洪美人下跪請罪時，猶遭渠等毆打，此情除據被告供陳外，並經證人洪美人
    、周基成、張裕成證述屬實，被告見自己母親受此屈辱，憤岔難忍，適其在旁以
    水果刀削水果，乃持刀掩藏於後，趨前拉起其母，並稱：我母親已經下跪，你們
    還不滿意等語，則其憤岔之對象，自為乙○○及李永文二人，只因當時陳、李二
    人對被告並無動作，故被告僅對乙○○輕刺一刀，此由乙○○所受之傷僅腹部裂
    傷一．五×０．五公分，足見其用力輕微，其僅有傷害而無置乙○○於死之意思
    ，應無可疑，至乙○○被刺傷後，即拿起木棍欲反擊被告，惟為洪美人抱住，此
    時李永文亦向撲來，被告始萌殺人之犯意，而對李永文刺殺數刀，且深及心肺，
    其有殺人之犯意，已如前述，是被告殺害李永文之行為，應係另行起訴，公訴人
    認被告係連續殺害乙○○、李永文二人，即與事實不符，而乙○○及陪同其前往
    找洪美人之翁文發、蔡炳彰雖述證稱：乙○○、李永文未打洪美人，洪美人亦沒
    有跪下，李永文係見乙○○為被告刺傷後，欲上前解圍，未毆打被告，乙○○且
    稱到洪美人處時，並未揚言要殺害她們全家，及要放火燒掉事務所，係李永文為
    被告刺殺後，伊才說李永文若怎樣，伊即要殺被告全家，因那時伊很生氣各等語
    ，然查乙○○委有前揭恐嚇及傷害洪美人之犯行，除據洪美人指訴明確外，並經
    證人周基成、張裕成證述屬實，復有驗傷診斷書一紙附卷可稽，乙○○並經本院
    前審依恐嚇及傷害罪判處罪刑確定在案，參諸李永文、乙○○於與洪美人通話懷
    疑電話被掛斷，不數分鐘，即到洪美人之事務所，其有前來興師問罪之意，極為
    明顯，乙○○有恐嚇之言語，亦屬必然，則洪美人見乙○○等多人前來，態度兇
    惡，遂下跪請罪，自有可能，而洪美人為女流之輩，下跪後，既仍被李永文、乙
    ○○毆打，李永文於見被告衝出，持刀刺傷乙○○後，又見乙○○拿到木棍，其
    趨前要有非係欲與乙○○共同對付被告，而係欲上前解圍之理，是乙○○、翁文
    發、蔡炳彰之上開供述，核與事實不符，應不足取。
四、李永文於洪美人下跪求情時，猶與乙○○共同出手毆打洪美人，此種不義之行為
    ，在客觀上足以引起公憤，被告見其母受此屈辱，猝然遇合，憤激難忍，因而持
    刀殺死李永文，核其所為，係犯刑法第二百七十三條第一項之激於義憤殺人罪，
    公訴人認被告係犯刑法第二百七十一條第一項之殺人罪，尚有未洽，起訴法條應
    予變更，原審予以罪論科刑，固非無見，然原審依刑法第二百七十一條第一項之
    殺人罪論處，即有未合，被告上訴以其係激於義憤而殺人，指摘原判決此部分不
    當，非無理由，應由本院將原判決此部分及定執行刑撤銷，審酌被告並無犯罪前
    科，素行尚佳，雖見其母受到屈辱，激於義憤而殺人，惟其於刺殺被害人李永文
    胸部後，於李永文不支倒下後，猶刺殺其背部二分，手段殘忍，且迄未與被害人
    家屬成立和解賠償損害等情狀，爰予科處有期徒刑伍年，至扣案之水果刀一把，
    因係被告家中使用之物，業據其供明在卷，應為其母洪美人所有之物，爰不予宣
    告沒收。
據上論斷，應依刑事訴訟法第三百六十九條第一項前段、第三百六十四條、第二百九
十九條第一項前段、第三百條、刑法第二百七十三條第一項，判決如主文。
本案經檢察官朱文彬到庭執行職務。
中    華    民    國     八十九     年       七       月       十八     日
                              臺灣高等法院高雄分院刑事第四庭
                                  審判長法官  莊  鎮
                                        法官  陳啟造
                                        法官  陳吉雄
右正本證明與原本無異。
如不服本判決，應於判決送達後十日內向本院提出上訴狀，其未述理由者並應於提
出上訴狀後十日內向本院補提理由書（應附繕本)。
                                      書記官  沈有進
中    華    民    國     八十九     年       七       月       二十     日
附錄：本判決論罪科刑法條：
刑法第二百七十三條第一項：
當場激於義憤而殺人者，處七年以下有期徒刑。
                                                                        Ｋ


司法院資訊處製作；財團法人民間司法改革基金會備份。
